【裁判字號】    96,訴,674
【裁判日期】    970429
【裁判案由】    塗銷所有權移轉登記
【裁判全文】
臺灣嘉義地方法院民事判決               96年度訴字第674號
原      告  台中商業銀行股份有限公司斗南分公司
法定代理人  壬○○
訴訟代理人  辛○○
            丁○○
            丙○○
被      告  戊○○
訴訟代理人  癸○○
被      告  己○○
上列當事人間塗銷所有權移轉登記事件，於民國97年4 月15日言
詞辯論終結，本院判決如下：
    主      文
原告之訴駁回。
訴訟費用由原告負擔。
    事實及理由
甲、原告主張：(一)訴外人明威有限公司（下稱明威公司）於民國
    96年2 月9 日邀同訴外人癸○○、被告戊○○為連帶保證人
    ，以分段式貸款方式向原告借款新臺幣（下同）80萬元、
    120 萬元，借款期間均自96年2 月9 日起至101 年2 月9 日
    止，惟自96年6 月9 日起，訴外人明威公司並未如期還款，
    尚積欠本金747,164 和1,120,807 元及其利息、違約金，依
    約被告戊○○應負連帶清償責任。原告屢次催討，竟發現被
    告戊○○於96年7 月6 日將如附表所示之不動產（下稱系爭
    不動產）所有權以贈與為原因，移轉登記與被告己○○。然
    查被告戊○○在將系爭不動產所有權移轉登記與被告己○○
    時，包括上開連帶保證債務在內，共欠原告本金8,078,765
    元，此有臺灣雲林地方法院96年度重訴字第70號和解筆錄、
    96年度訴字第394 號民事判決可佐。被告嗣後雖變賣土地償
    還債務，惟仍欠原告本金5,120,970 元及其利息、違約金未
    清償。被告戊○○雖以其所有坐落嘉義縣民雄鄉○○○段
    0892之0001地號土地、同段0893地號土地及嘉義縣鹿草段鹿
    東小段0324地號土地等三筆土地設定抵押權與原告，而前揭
    三筆土地經本院民事執行處囑託鑑價結果，其現值合計為
    6,140,000 元，尚應扣除土地增值稅898,461 元，復該三地
    處偏僻致市價貶落，恐有拍賣不易之情，則原告之債權能否
    完全受償，不無疑義。被告戊○○將系爭不動產所有權以贈
    與為原因移轉登記與被告己○○，顯係為逃避債務，避免原
    告之求償，致原告之債權有無法受償之虞。(二)被告雖辯稱其
    等間移轉系爭不動產所有權行為非出於無償贈與而係基於消
    費借貸云云。然被告己○○出具之臺灣中小企業銀行存款憑
    條、匯款申請書，僅能證明被告己○○與訴外人明威公司有
    金錢往來關係，無法據以證明被告己○○曾貸與金錢與被告
    戊○○，而被告己○○於95年間向國泰人壽保險公司（下稱
    國泰人壽公司）保單質借46萬元，再轉借與被告戊○○等情
    ，雖有證人甲○○、乙○○於審判期日到庭證述，惟觀以證
    人之證詞，僅能證明被告己○○曾向國泰人壽公司借款，但
    借款金額用途何處？是否確實有將該筆金額交付與被告戊○○，均無法得知，要難謂被告間有消費借貸關係存在，是被
    告就消費借貸乙事無法舉證以實其說，則被告戊○○於負連
    帶債務之際，將系爭不動產無償贈與予被告己○○，復無其
    他財產可供執行，資產顯已不足以清償債務，故被告間以無
    償贈與而為不動產所有權移轉之行為，實已侵害原告之債權
    甚明，爰依民法第244 條第1 項規定，撤銷被告間無償贈與
    之債權行為及移轉所有權之物權行為，併依同條第4 項規定
    ，請求塗銷各該不動產所有權移轉登記等語，並聲明：被告
    戊○○與被告己○○就附表所示不動產之贈與債權行為及移
    轉所有權之物權行為，應予撤銷；被告己○○就前項不動產
    於登記日期96年7 月6 日以贈與為原因之所有權移轉登記，
    應予塗銷。
乙、被告則以：被告戊○○、己○○為姊弟，被告戊○○於95年
    間，曾陸陸續續向被告己○○借款，有時以現金交付，有時
    以匯款方式為之，合計110 萬元，此有臺灣中小企業銀行之
    存款憑條、匯款申請書可佐。至前開存款憑條及匯款申請書
    之受款人為明威有限公司，係因被告戊○○為該公司之負責
    人，遂將貸與之金錢匯入明威公司帳戶內，且被告己○○於
    95年12月15日將手中金飾賣掉變現共計12萬元，全數借與被
    告戊○○，又以自己及配偶名義向國泰人壽公司辦理保單質
    借合計46萬元，亦全數轉借予被告戊○○，此有證人甲○○
    、乙○○於審判期日到庭證述綦詳，是被告間確實存有消費
    借貸關係，嗣因被告戊○○無力清償前開借款債務，遂將系
    爭不動產所有權移轉登記與被告己○○以為抵償，然為避免
    稅捐，乃在代書庚○○之建議下，以贈與為原因，辦理所有
    權移轉登記，以清償所負借款債務。況且，被告戊○○所有
    而為原告設定抵押權之3 筆土地為農地且作為農用，經鑑價
    結果為614 萬元，且無庸課徵土地增值稅，已足以清償被告
    戊○○積欠原告之5,120,970 元債務，則原告之債權並無不
    能受償之虞等語資為抗辯，並聲明：原告之訴駁回。
丙、得心證之理由：
一、按「債務人所為之無償行為，有害及債權者，債權人得聲請
    法院撤銷之。債務人所為之有償行為，於行為時明知有損害
    於債權人之權利者，以受益人於受益時亦知其情事者為限，
    債權人得聲請法院撤銷之。」民法第244 條第1 項、第2 項
    定有明文。上開規定之撤銷訴權，以債務人之行為有害及債
    權，且事實上將發生有害於債權人結果為要件。是若債務已
    屆清償期債務人就既存債務清償者，固生減少積極財產之結
    果，但同時亦減少其消極財產，於債務人資力並無影響，不
    得指為民法第244 條第1 項或第2 項之詐害行為。於代物清
    償。如代償物之價值較債權為高，有損害於債權人之權利時
    ，而受益人於受益時知其情事者，始有同條第2 項規定之適
    用。經查：
  (一)被告己○○主張被告戊○○自95年間起向其借貸金錢乙節，
    業據被告己○○提出無摺存款存款憑條、匯款申請書及保單
    借款借據為證。觀諸上開存款憑條及匯款申請書記載，其存
    款金額各為12萬元、86,000元，匯款金額為93,000元，存款
    人及匯款人均為被告己○○，受款人則為明威有限公司（見
    本院卷第80頁、第81頁），原告雖主張上開金錢之受款人既
    為明威有限公司，不能證明上開金錢係被告戊○○向被告己○○借貸云云。惟被告戊○○為明威有限公司之負責人，且
    為被告己○○之弟等情，為兩造所不爭執，則被告己○○將
    其貸與被告戊○○之金錢直接以無摺存款方式存入或匯款方
    式匯入被告戊○○所經營之公司帳戶，並非悖於常理，是則
    被告己○○辯稱其貸與被告戊○○299,000 元（120,000 ＋
    86,000＋93,000）乙節，應為可採。被告己○○及其配偶曾
    分別以保單向國泰人壽公司質借，合計46萬元（150,000 ＋
    210,000 ＋100,000）等 情，有保單借款借據為證。又證人
    甲○○（國泰人壽公司員工）於本院審理時到場證稱略以：
    被告己○○之配偶打電話給我說要以保單貸款，因為他小舅
    子（指被告戊○○）缺錢，需要很多錢，後來我回公司時，
    我曾以電話確認他已經辦好了等語，另證人乙○○（國泰人
    壽公司員工）亦到場證稱略以：被告己○○曾經在95年間辦
    理保單質借，他先用電話問我可以借多少錢，我查過後，回
    答他大概可以借20幾萬元，他問我可不可以馬上拿到錢，我
    問他為什麼那麼急，他說他弟弟生意上週轉需要錢，要借給
    他，後來己○○就來借錢等語（見本院卷第94頁至第96頁）
    。若被告己○○及其配偶所貸上開金錢非轉借給被告戊○○
    ，其等又何須在向國泰人壽公司質借時表示係因被告戊○○
    有金錢週轉需求，始辦理保單質借？是被告己○○辯稱其將
    所借46萬元貸與被告戊○○乙節，亦為可採。綜上，應認被
    告己○○確實曾經貸與被告戊○○759,000 元（299,000＋
    460,000）， 至於被告己○○主張另貸與341,000 元乙節，
    並未舉證以實其說，不能採信。
  (二)原告主張被告戊○○96年7 月6 日，以贈與為原因，將系爭
    不動產所有權移轉爭記與被告己○○乙節，有土地登記謄本
    附卷可按，堪信為真實。惟證人庚○○於本院審理時到場證
    稱略以：是被告戊○○委託我辦理本件所有權移轉登記手續
    ，他說他欠他姊姊的錢，要把土地過戶給他姊姊，我跟他說
    你們是二等親，土地所有權移轉有無對價補償，他說他向他
    姊姊借了好幾次錢，不知道如何取得憑證，我說那只能用贈
    與的方式辦理，他說沒有關係，他欠他姊姊錢，只要能將土
    地過戶給他姊姊就好，所以本件最後就用贈與的方式辦理等
    語（見本院卷第165 頁至第166 頁）。準此，系爭不動產所
    有權雖以贈與為原因辦理移轉登記，但實際上係被告2 人間
    約定，由被告戊○○以代物清償方式清償對於被告己○○之
    上開借款債務，則應認本件所有權移轉行為應為有償行為。
  (三)又如附表所示，就被告戊○○所移轉與被告己○○之權利範
    圍以觀，除1474之0001地號土地面積為102.5 平方公尺（換
    算約30坪外，其餘土地，以權利範圍換算為面積，均甚小，
    甚至有僅為0.17平方公尺（1495地號土地）及1.16平方公尺
    （1491地號土地）者，又系爭不動產之公告現值亦均僅為每
    平方公尺4,200 元，有土地登記謄本可按（見本院卷第11頁
    至第16頁），準此，被告戊○○所移轉與被告己○○之土地
    ，以公告現值計算，僅值594,468 元｛〔（13.94 ÷12）＋
    24.21 ＋（2.09÷12）＋8.01＋（265.21×207/10000）＋
    102.50〕×4,200 ｝，其價值顯低於被告戊○○所欠被告己○○之上開借款債務，則被告戊○○以代物清償方式，將系
    爭不動產所有權移轉登記與被告己○○，以清償所欠借款債
    務，固減少積極財產，但亦同時減少其消極財產，且代償物
    即系爭不動產之價值又較債務為低，自無損於被告戊○○之
    資力而未損及原告之權利，則原告主張本件所有權移轉行為
    為詐害行為乙節，自非可採。
二、本件被告戊○○將系爭不動產所有權移轉與被告己○○之行
    為既為有償行為且非詐害行為，則原告依民法第244 條規定
    請求撤銷被告2 人間之上開所有權移轉行為及被告己○○應
    塗銷本件所有權移轉登記均為無理由，應予駁回。
丁、訴訟費用負擔之依據：民事訴訟法第78條。
中    華    民    國    97    年    4     月    29    日
                  民事第一庭  法  官  林望民
以上正本係照原本作成
如對本判決上訴須於判決送達後20日內向本院提出上訴狀
中    華    民    國    97    年    4     月    29    日
                              書記官  陳慶時
┌────────────────────────────────────────┐
│附表：                                                                          │
├─┬───────────────────┬─┬──────┬─────┬───┤
│編│   土      地        坐        落     │地│  面    積  │  權  利  │      │
│  ├──┬────┬──┬──┬─────┤  │            │          │備 考 │
│號│縣市│鄉鎮市區○ 段 ○○段│ 地    號 │目│（平方公尺）│  範  圍  │      │
├─┼──┼────┼──┼──┼─────┼─┼──────┼─────┼───┤
│01│嘉義│  鹿草  │鹿北│    │   1491   │建│   13.94    │   1/12   │      │
├─┼──┼────┼──┼──┼─────┼─┼──────┼─────┼───┤
│02│嘉義│  鹿草  │鹿北│    │   1492   │建│   24.21    │   1/1    │      │
├─┼──┼────┼──┼──┼─────┼─┼──────┼─────┼───┤
│03│嘉義│  鹿草  │鹿北│    │   1495   │建│    2.09    │   1/12   │      │
├─┼──┼────┼──┼──┼─────┼─┼──────┼─────┼───┤
│04│嘉義│  鹿草  │鹿北│    │   1496   │建│    8.01    │   1/1    │      │
├─┼──┼────┼──┼──┼─────┼─┼──────┼─────┼───┤
│05│嘉義│  鹿草  │鹿北│    │0000-0000 │建│  265.21    │ 207/10000│      │
├─┼──┼────┼──┼──┼─────┼─┼──────┼─────┼───┤
│06│嘉義│  鹿草  │鹿北│    │0000-0000 │建│  102.50    │   1/1    │      │
└─┴──┴────┴──┴──┴─────┴─┴──────┴─────┴───┘


司法院資訊處製作；財團法人民間司法改革基金會備份。
